【裁判字號】    97,台上,5342
【裁判日期】    971023
【裁判案由】    殺人
【裁判全文】
最高法院刑事判決            九十七年度台上字第五三四二號
上  訴  人  甲○○（原名洪信俊）
上列上訴人因殺人案件，不服台灣高等法院中華民國九十七年八
月二十八日第二審判決（九十七年度上重訴字第一六號，起訴案
號：台灣新竹地方法院檢察署九十六年度偵緝字第五八三、五八
四號，九十六年度偵字第四七九九號），提起上訴，本院判決如
下：
    主  文
原判決撤銷，發回台灣高等法院。
    理  由
本件原判決認定上訴人甲○○與呂清一、乙○○夫妻於民國八十
八年至九十二年間，合夥投資買賣土地興建小木屋發生財務糾紛
，因呂清一夫婦遲不出面解決，心有未甘，乃於九十五年六月二
十一日晚上九時許，攜帶其於九十三年間購買而無故持有之仿BE
RETTA廠92FS型半自動手槍製造之改造手槍二支與9mm制式子彈五
十一顆（違反槍砲彈藥刀械管制條例部分，業經第一審判處罪刑
確定），至新竹縣峨眉鄉中盛村十鄰河背二十號呂清一、乙○○
住處，欲與乙○○爭論財務糾紛事宜，當時僅呂清一及越南籍勞
工范氏翠（PHAM.THI. THUY）在家，上訴人便留宿該處，等待乙
○○返家。翌日（二十二日）上午，呂清一之子呂建忠回到住處
，見上訴人在其家中，二人即發生口角扭打，在場之鄰居陳尚三
見狀立即勸阻，且為迴護上訴人，反遭呂建忠以球棒傷害身體，
呂清一乃於同日中午十二時六分許，打電話向新竹縣警察局竹東
分局峨眉分駐所報案，上訴人竟基於殺人之概括犯意，至房內取
出該槍、彈，呂清一見狀上前欲攔阻，上訴人即持槍朝呂清一之
腹部射擊一槍，呂清一因而倒地；上訴人為防止其他人逃跑，便
按下鐵門開關拉下鐵門，呂建忠躲藏在陳尚三背後，懇求上訴人
將呂清一送醫，惟上訴人不予理會，忽聞警車警鈴，見呂建中將
陳尚三推向前來，即承前之殺人犯意，以所持雙槍分別對呂建忠
身體擊發二槍，對陳尚三身體擊發三槍，呂建忠、陳尚三中槍後
隨即倒地，上訴人發現呂建忠仍有一絲氣息，再對倒臥血泊中之
呂建忠身體補開一槍，呂建忠因身中多發性（三槍）槍傷，心臟
破裂大量出血及心包填塞而當場死亡；陳尚三亦身中多發性（三
槍）槍傷，致胸主動脈穿孔並大量出血及胸腔積血而死亡。呂清
一受上開槍傷，由范氏翠照顧。斯時，警方於前接獲呂清一報警
後，回撥電話至呂清一住處以確認現場狀況，上訴人先喝令范氏
翠接聽電話，告知警方稱沒事，范氏翠因過度恐懼，僅答覆其係
外國人聽不懂，警察又於當日中午十二時十五分許再度打電話確
認，上訴人誆稱「沒事」等語，並命范氏翠敷衍警方，再趁隙由
後山小路逃逸無蹤。警員於同日中午十二時三十分許到場，將呂
清一緊急送醫，惟呂清一因腹部單一貫穿性槍傷，經多日治療，
仍因肝臟破裂、小腸及腸系膜多處穿孔及胰臟破裂，引發後續之
急性胰臟炎、急性腹膜炎、脂肪壞死及散在性血管內凝集而死亡
。上訴人逃亡後，至九十六年（原判決誤為九十五年）八月七日
晨四時許，始為警緝獲，並扣得已上膛之改造手槍二支及制式子
彈四十四顆（鑑驗時試射十五顆，剩餘二十九顆）等情。因而撤
銷第一審關於上訴人殺人部分之科刑判決，改判仍論處上訴人連
續殺人罪刑（處死刑，褫奪公權終身）。固非無見。
惟查：一、九十二年二月六日修正公布之刑事訴訟法，為保障被
告之反對詰問權，已採納英美之傳聞法則，被告以外之人於偵查
中向檢察官所為之陳述，其本質屬傳聞證據，原無證據能力，立
法者以刑事訴訟法規定檢察官代表國家偵查犯罪、實施公訴，依
法有訊問被告、證人、鑑定人之權，且實務運作時，偵查中檢察
官向被告以外之人所取得之陳述，原則上均能遵守法律規定，不
致違法取供，其可信性極高，為兼顧理論與實務為由，而對「被
告以外之人於偵查中向檢察官所為之陳述」，例外設定其具備無
顯不可信之要件時，得為證據。然被告之反對詰問權，屬憲法第
八條第一項規定「非由法院依法定程序不得審問處罰」之正當法
律程序所保障之基本人權及第十六條所保障之基本訴訟權，不容
任意剝奪。故上開所稱得為證據之被告以外之人於偵查中向檢察
官所為之陳述，實質上應解釋為已經被告或其辯護人行使反對詰
問權者而言。如檢察官於偵查中訊問被告以外之人後，除非該陳
述人因死亡、或身心障礙致記憶喪失或無法陳述、或滯留國外或
所在不明而無法傳喚或傳喚不到、或到庭後無正當理由拒絕陳述
外，法院均應傳喚該陳述人到庭，使被告或其辯護人有行使反對
詰問權之機會，否則該偵查中向檢察官所為陳述，仍不容許作為
證據，以保障被告之反對詰問權，並符憲法第八條第一項及第十
六條之規定意旨。本件原判決採用證人范氏翠於檢察官偵查中具
結之證言，資為上訴人犯罪之基礎證據之一。上訴人辯稱其為自
衛方開槍殺人，並稱范氏翠之證言部分與事實不符，請求與范氏
翠對質詰問等情（見原審卷第七十七頁）。此與上訴人之利益有
重大關係，自有調查之必要性。原審未予調查釐清，既未命范氏
翠到庭具結接受詰問，剝奪上訴人之詰問權，又未說明何以不予
傳喚調查之理由，有判決理由不備及應於審判期日調查之證據，
未予調查之違法。二、採為判決基礎之證據資料，必須經過調查
程序，而顯出於審判庭者，始與直接審理主義符合，否則其所踐
行之訴訟程序，即屬違背法令。原判決認范氏翠之警詢陳述不得
作為證據，於檢察官偵查時之證言則有證據能力，並以范氏翠偵
查中陳述作為上訴人犯罪之基礎證據（原判決第三、四頁）。然
原審於審判期日祇將無證據能力之范氏翠之警詢筆錄，即「九五
年度他字第一四○三號卷第四至七頁、九十五年偵字第五一五一
號卷第八至十一頁、九十五年度相字第三八九號卷第五至八頁」
提示予上訴人並告以要旨（見原審卷第八十七頁背面），至范氏
翠於檢察官偵查時之陳述（見九十五年相字第三八九號卷第四十
至四十二頁），卻未依刑事訴訟法第一百六十五條第一項之規定
，向上訴人提示、宣讀或告以要旨，其踐行之訴訟程序不但與直
接審理法則有違，亦有應於審判期日調查之證據未予調查之違誤
。又原判決事實、理由均記載案發時之目擊證人為「范氏翠」，
然審判筆錄皆載為「阮氏翠」（原審卷第八十六頁、八十七頁背
面、九十一頁背面）。究竟該證人為「范氏翠」或「阮氏翠」？
二者是否同一人？原審未予究明，亦欠允適。三、刑事訴訟法第
一百五十九條之四第一款固規定：除顯有不可信之情況外，公務
員職務上製作之紀錄文書、證明文書，亦得為證據。賦予公文書
具有證據適格之能力，作為傳聞證據之除外規定，但其前提要件
係「除顯有不可信之情況外」，並以「紀錄」或「證明」文書作
為限制，亦即該公文書須係得作為被告或犯罪嫌疑人所涉犯罪事
實嚴格證明之紀錄或證明者，始克當之，倘不具此條件，即無證
據適格可言。本件新竹縣警察局竹東分局警員所製作之「職務報
告書」，係本案發生後警員針對個案所特定製作，不具備例行性
之要件，能否謂係刑事訴訟法第一百五十九條之四第一款之公務
員職務上製作之「紀錄」文書、「證明」文書，原判決未予審認
、調查及說明，遽認有證據能力而為論罪之依據，亦有判決不載
理由之違法。以上或係上訴意旨所指摘，或為本院得依職權調查
之事項，應認原判決有撤銷發回更審之原因。
據上論結，應依刑事訴訟法第三百九十七條、第四百零一條，判
決如主文。
中    華    民    國  九十七  年    十    月  二十三  日
                      最高法院刑事第十二庭
                          審判長法官  石  木  欽
                                法官  陳  世  淙
                                法官  洪  佳  濱
                                法官  呂  丹  玉
                                法官  段  景  榕
      本件正本證明與原本無異
                                      書  記  官
中    華    民    國  九十七  年    十    月  二十九  日
                                                Ａ


司法院資訊處製作；財團法人民間司法改革基金會備份。
